【裁判字號】    97,簡,177
【裁判日期】    970613
【裁判案由】    地價稅
【裁判全文】
臺北高等行政法院判決
                                     97年度簡字第00177號
原      告  甲○○
            乙○○兼送達代收.
被      告  臺北市稅捐稽徵處
代  表  人  丙○○（處長）
訴訟代理人  戊○○
            丁○○
上列當事人間因地價稅事件，原告不服臺北市政府中華民國96年
5月16日府訴字第09670062800號訴願決定，提起行政訴訟。本院
判決如下：
    主  文
原告之訴駁回。
訴訟費用由原告負擔。
    事  實
緣原告2人所有坐落臺北市○○區○○段4小段453號土地（地目
為建，面積計74平方公尺，訴願決定誤載為179平方公尺，權利
範圍各2分之1，下稱系爭土地），原經被告所屬南港分處按自用
住宅用地稅率核課地價稅在案。嗣經該分處查得系爭土地之地上
建物（門牌為臺北市○○區○○街1段225號1、2樓）自80年起即
已拆除，爰認系爭土地已不符土地稅法第9條自用住宅用地規定
，應補徵民國（下同）90至94年系爭土地按自用住宅用地稅率與
一般用地稅率之差額地價稅，乃以95年9月11日北市稽南港甲字
第09590244400號函通知原告2人，就原告甲○○部分，補徵90至
94年差額地價稅分別為新臺幣（下同）7,064元、7,064元、7,06
4元、7,072元及7,072元，合計35,336元；就原告乙○○部分，
補徵90至94年差額地價稅分別為7,064元、7,064元、7,064元、
7,072元及7,072元，合計35,336元。原告不服，申請復查，未獲
變更，提起訴願，亦遭決定駁回，遂向本院提起行政訴訟。茲摘
敘兩造訴辯意旨如次：
甲、原告起訴意旨略謂：
一、系爭土地上之建物雖於80年間即已拆除，且系爭土地在90至
    94年間未作農業用地使用，然公路兩側公私有建築物與廣告
    物禁建限建辦法第3條第1項第1款已明確規定：「公路兩側
    土地禁建範圍如左：一、高速公路兩側路權邊界外8公尺以
    內地區。」，系爭土地係在高速公路兩側路權邊界外8公尺
    以內地區，為禁建地區，而同法第4條係要求主管行政機關
    之作為，並非同法第3條第1項規定之生效要件，被告與訴願
    決定機關顯誤解法規。至於同法第3條第2項：「前項禁建範
    圍外，經公路主管機關認為足以影響路基、行車安全及景觀
    ，得劃為限建範圍。」之規定，係指在禁建範圍外，方屬以
    同法第4條主管機關劃定範圍為依據，故原處分及訴願決定
    均有違誤。
二、請撤銷訴願決定及原處分，訴訟費用由被告負擔。
乙、被告答辯意旨略謂：
一、本件被告係就原告甲○○部分補徵90至94年差額地價稅共計
    35,336元；原告乙○○部分補徵90至94年差額地價稅共計35
    ,336元，故本件符合簡易訴訟程序，合先敘明。
二、原告所有系爭土地原經被告所屬南港分處按自用住宅用地稅
    率核課地價稅在案。嗣經該分處查得系爭土地上之建物，因
    北部第二高速公路工程於80年拆除空置迄今，此有房屋稅籍
    紀錄表及照片6幀等影本可稽，系爭土地已不符土地稅法第9
    條規定：「本法所稱自用住宅用地，指土地所有權人或其配
    偶、直系親屬於該地辦竣戶籍登記，且無出租或供營業用之
    住宅用地。」，亦不符同法第22條：「非都市土地依法編定
    之農業用地或未規定地價者，徵收田賦。但都市土地合於左
    列規定者亦同：．．三、依法限制建築，仍作農業用地使用
    者。四、依法不能建築，仍作農業用地使用者。．．」所謂
    課徵田賦之土地，且此與依自用住宅用地稅率或依一般用地
    稅率課徵地價稅無涉。故系爭土地應按一般用地稅率，課徵
    地價稅，被告補徵系爭土地90至94年按自用住宅用地稅率與
    一般用地稅率之差額地價稅，並無違誤。
三、原告稱系爭土地位於高速公路兩側路權邊界外8公尺以內地
    區○○○路兩側公私有建築物與廣告物禁建限建辦法第3條
    第1項第1款規定，為禁建土地云云，惟：
１、按「公路主管機關為維護公路路基、行車安全及沿途景觀，
    得會同當地直轄市、縣（市○○○於○路兩側勘定範圍，公
    告禁止或限制公、私有廣告物及其他建築物之設置或建築，
    不受相關土地使用管制法令規定之限制。前項公告管制前原
    有之廣告物與其他建築物及障礙物有礙路基、行車安全或觀
    瞻者，得商請當地建築主管機關限期修改或強制拆除。但其
    為合法者，應給予相當之補償。前2項禁建、限建範圍、劃
    設程序、管理及補償等事項之辦法，由交通部會同內政部定
    之。」、「公路兩側土地禁建範圍如左：一、高速公路兩側
    路權邊界外8公尺以內地區。」、「前條第1項、第2項禁建
    限建範圍由公路主管機關會同當地政府及有關機關勘定後，
    繪製地籍圖或地形圖，其比例尺不得小於1/5000，並依左列
    程序辦理：一、國道、省道由交通部會同內政部核轉行政院
    核定。二、縣道、鄉道由縣政府報請交通部會同內政部核定
    。依前項規定程序核定之禁建限建範圍，由內政部送請當地
    縣（市）政府公告實施。前條第3項禁止設置樹立廣告之範
    圍，應由公路主管機關會同當地政府及有關機關勘定後，送
    請當地縣（市）政府公告實施。」公路法第59條、公路兩側
    公私有建築物與廣告物禁建限建辦法第3條第1項第1款及第4
    條分別定有明文。
２、系爭土地是否為禁建土地，仍須經交通部會同內政部核轉行
    政院核定，並由內政部送請臺北市政府公告實施，而非被告
    得以認定。被告所屬南港分處依財政部83年10月28日台財稅
    第831617497號函釋：「土地稅法第22條第1項第3款所稱依
    法限制建築及同條項第4款所稱依法不能建築土地之認定，
    尚非稽徵機關之權責，請洽有關權責機關辦理。」之意旨，
    以95年11月29日北市稽南港甲字第09530211900號函詢有關
    權責機關交通部臺灣區○道○○○路局就系爭土地是否為禁
    建土地，經該局北區工程處95年12月18日北工木字第095001
    6801號函復略以：「．．說明．．二、旨揭基地經查係位於
    國道3號北上15K＋550旁路權外之土地．．屬於都市計劃區
    ，並無規劃禁建範圍，．．」準此，系爭土地並非禁建範圍
    ，原告所稱恐係誤解法令，被告所為處分及訴願決定均無違
    誤。
四、請駁回原告之訴，訴訟費用由原告負擔。
    理  由
一、本件被告對原告甲○○補徵90至94年差額地價稅共計35,336
    元，對原告乙○○補徵90至94年差額地價稅共計35,336元，
    核其爭訟標的數額在20萬元以下（司法院曾依行政訴訟法第
    219條第2項之規定，將行政訴訟法第229條第1項之簡易案件
    金額提高為20萬元，並自93年1月1日起施行），自應依簡易
    訴訟程序進行之。
二、按稅捐稽徵法第21條規定：「稅捐之核課期間，依左列規定
    ：．．二、依法．．．應由稅捐稽徵機關依稅籍底冊或查得
    資料核定課徵之稅捐，其核課期間為5年。．．在前項核課
    期間內，經另發現應徵之稅捐者，仍應依法補徵或並予處罰
    ．．」次按，土地稅法第3條、第9條、第14條、第15條、第
    16條第1項、第17條第1項第1款、第22條第1項及其施行細則
    第4條分別規定：「地價稅或田賦之納稅義務人如左：一、
    土地所有權人。．．前項第1款土地所有權．．為分別共有
    者，地價稅以共有人各按其應有部分為納稅義務人．．」、
    「本法所稱自用住宅用地，指土地所有權人或其配偶、直系
    親屬於該地辦竣戶籍登記，且無出租或供營業用之住宅用地
    。」、「已規定地價之土地，除依第22條規定課徵田賦者外
    ，應課徵地價稅。」、「地價稅按每一土地所有權人在每一
    直轄市或縣（市）轄區內之地價總額計徵之。前項所稱地價
    總額，指每一土地所有權人依法定程序辦理規定地價或重新
    規定地價，經核列歸戶冊之地價總額。」、「地價稅基本稅
    率為千分之10。土地所有權人之地價總額未超過土地所在地
    直轄市或縣（市）累進起點地價者，其地價稅按基本稅率徵
    收；．．」、「合於左列規定之自用住宅用地，其地價稅按
    千分之2計徵：一、都市土地面積未超過3公畝部分。．．」
    、「非都市土地依法編定之農業用地或未規定地價者，徵收
    田賦。但都市土地合於左列規定者亦同：．．三、依法限制
    建築，仍作農業用地使用者。四、依法不能建築，仍作農業
    用地使用者。．．」、「本法第9條之自用住宅用地，以其
    土地上之建築改良物屬土地所有權人或其配偶、直系親屬所
    有者為限。」復按，公路法第59條規定：「公路主管機關為
    維護公路路基、行車安全及沿途景觀，得會同當地直轄市、
    縣（市○○○於○路兩側勘定範圍，公告禁止或限制公、私
    有廣告物及其他建築物之設置或建築，不受相關土地使用管
    制法令規定之限制。前項公告管制前原有之廣告物與其他建
    築物及障礙物有礙路基、行車安全或觀瞻者，得商請當地建
    築主管機關限期修改或強制拆除。但其為合法者，應給予相
    當之補償。前2項禁建、限建範圍、劃設程序、管理及補償
    等事項之辦法，由交通部會同內政部定之。」再按，公路兩
    側公私有建築物與廣告物禁建限建辦法第1條、第3條第1項
    第1款、第4條分別規定：「本辦法依公路法第59條規定訂定
    之。」、「公路兩側土地禁建範圍如左：一、高速公路兩側
    路權邊界外8公尺以內地區。」、「前條第1項、第2項禁建
    限建範圍應由公路主管機關會同當地政府及有關機關勘定後
    ，繪製地籍圖或地形圖，其比例尺不得小於5千分之1，並依
    左列程序辦理：一、國道、省道由交通部會同內政部核轉行
    政院核定。二、縣道、鄉道由縣政府報請交通部會同內政部
    核定。依前項規定程序核定之禁限建範圍，由內政部送請當
    地縣（市）政府公告實施。前條第3項禁止設置樹立廣告之
    範圍，應由公路主管機關會同當地政府及有關機關勘定後，
    送請當地縣（市）政府公告實施。」又按，財政部83年10月
    28日台財稅第831617497號函釋：「土地稅法第22條第1項第
    3款所稱依法限制建築及同條項第4款所稱依法不能建築土地
    之認定，尚非稽徵機關之權責，請洽有關權責機關辦理。」
三、經查原告所有系爭土地之地上建物（門牌為臺北市○○區○
    ○街1段225號1、2樓），自80年起因北部第二高速公路工程
    而拆除空置迄今之事實，為兩造所不爭執（見本院卷第28頁
    筆錄所載），並有房屋稅籍紀錄表、照片6幀等附卷可稽。
    是依土地稅法第9條：「本法所稱自用住宅用地，指土地所
    有權人或其配偶、直系親屬於該地辦竣戶籍登記，且無出租
    或供營業用之住宅用地。」之規定，因系爭土地自80年起並
    無建物存在，無從辦理戶籍登記，自不符合上開按自用住宅
    用地稅率課徵地價稅之要件。雖然原告主張系爭土地屬公路
    兩側公私有建築物與廣告物禁建限建辦法第3條第1項第1款
    之禁建範圍土地云云，然依同辦法第4條規定，禁建限建範
    圍須由公路主管機關會同當地政府及有關機關勘定，而國道
    須由交通部會同內政部核轉行政院核定，並送請當地縣（市
    ）政府公告實施；經查，系爭土地是否為禁建範圍土地乙節
    ，業經被告函詢交通部臺灣區○道○○○路局，並經該局北
    區工程處以95年12月18日北工木字第0950016801號函復表示
    ，系爭土地屬於都市計畫區，並無規劃禁建範圍。又，縱然
    系爭土地如原告所稱乃依法限制建築或依法不能建築之土地
    ，依土地稅法第22條第1項第3款及第4款規定，尚須符合「
    仍作農業用地使用者」之要件，始能據以課徵「田賦」，惟
    此亦與原告所主張其得依自用住宅用地稅率課徵「地價稅」
    無涉。從而，被告南港分處以系爭土地之地上建物自80年起
    即已拆除，審認系爭土地已不符合土地稅法第9條自用住宅
    用地規定，爰補徵90至94年系爭土地按自用住宅用地稅率與
    一般用地稅率之差額地價稅，並以95年9月11日北市稽南港
    甲字第09590244400號函通知原告2人，就原告甲○○部分，
    補徵90至94年差額地價稅分別為7,064元、7,064元、7,064
    元、7,072元及7,072元，合計35,336元；就原告乙○○部分
    ，補徵90至94年差額地價稅分別為7,064元、7,064元、7,06
    4元、7,072元及7,072元，合計35,336元，徵諸上開規定及
    函釋意旨，並無違誤。復查決定及訴願決定遞予維持，俱無
    不合。原告仍執前詞，訴請撤銷，為無理由，應予駁回。又
    本件應適用簡易訴訟程序，且事證已明確，爰不經言詞辯論
    逕為判決，併予敘明。
據上論結，本件原告之訴為無理由，爰依行政訴訟法第233條第1
項、第236條、第98條第1項前段、第104條，民事訴訟法第85條
第1項前段，判決如主文。
中    華    民    國    97    年    6    月     13    日
              臺北高等行政法院第三庭
                                    法  官  曹瑞卿
上為正本係照原本作成。
本件以訴訟事件所涉及之法律見解具有原則性者為限，始得於本
判決送達後20日內向本院提出上訴狀並表明上訴理由，如已於本
判決宣示後送達前提起上訴者，應於判決送達後20日內補具上訴
理由（均按他造人數附繕本），且經最高行政法院許可後方得上
訴。
中    華    民    國    97    年    6    月     16    日
                                    書記官  方偉皓


司法院資訊處製作；財團法人民間司法改革基金會備份。
